臺灣臺中地方法院民事判決　96年度訴字第312號
原　　　告　甲○○
訴訟代理人　蔡茂松律師
　　　　　　林新傑律師
被　　　告　乙○○
訴訟代理人　洪崇欽律師
上列當事人間清償借款等事件，本院於96年6月1日言詞辯論終結
，判決如下：
    主  文
原告之訴及假執行之聲請均駁回。
訴訟費用由原告負擔。
    事實及理由
甲、程序方面：
一、按訴狀送達後，原告不得將原訴變更或追加他訴。但請求之
    基礎事實同一及擴張或減縮應受判決事項之聲明者，不在此
    限。民事訴訟法第255條第1項第2款、第3款分別定有明文。
    本件原告起訴時，訴之聲明第2項為「被告應將車牌號碼
    3668 －DR之汽車返還原告」。嗣於本案審理中，具狀變更
    聲明為「被告應將車牌號碼3668－DR之汽車返還原告，並協
    同辦理過戶」，核屬擴張應受判決事項之聲明，依前揭法律
    規定，應予准許；另原告於最後一次言詞辯論期日即96年6
    月1日追加主張依不當得利之法律關係請求。經查原告此項
    追加之訴與原起訴主張依消費借貸、使用借貸之法律關係請
    求，其前後請求基礎事實並不相同，被告亦表示不同意其追
    加，是原告此部份所為訴之追加，依法不應准許，合先敘明
    。
乙、實體方面：
一、原告起訴主張：
  (一)被告購置台中市○○區○○路103之8巷15號房屋（下稱系爭
    房屋），因無力繳納各期房貸，而向原告商借繳交房屋貸款
    之資金，原告自民國（下同）90年2月起至94年2月間，每月
    由原告帳戶轉帳新台幣（下同）3至4萬元不等至被告帳戶，
    為其代繳房屋貸款，又被告另於93年6月7日向原告借款25萬
    元，被告總計向原告借款1,926,195元（下稱系爭款項）迄
    未歸還。又93年3月間原告出資向依德國際股份有限公司購
    買車號：3668－DR之汽車（下稱系爭車輛），並於同年4月
    間將該汽車借予被告使用，而被告迄今亦未返還。
  (二)原告數次向被告催討上開借款及汽車，甚於95年4月間委請
    律師函催被告於7日內返還借款及汽車，惟被告皆置之不理
    ，原告爰依民法第470、478條之借貸法律關係，請求被告返
    還借款1,926,195元及車號：3668－DR之汽車。
  並聲明：(1)被告應給付原告1,926,195元，及自起訴狀繕本送
    達翌日起至清償日止，按年息5%計算之利息。(2)被告應將車
    牌號碼3668－DR之汽車返還原告，並協同辦理過戶。(3)訴訟
    費用由被告負擔。(4)原告願供擔保請准宣告假執行。
二、對被告抗辯之陳述：
  (一)系爭汽車本來是傑薪科技股份有限公司（下稱傑薪公司）所
    承租，租期屆滿後，由傑薪公司出資買受，故系爭汽車實際
    上為傑薪公司所有，而傑薪公司是原告的，原告乃公司負責
    人。被告也曾在傑薪公司任職，後來汽車借被告名義過戶，
    但事實上汽車是傑薪公司的，原是由證人丙○○在使用，後
    來才借給被告使用。另借用被告名義登記系爭車輛的關係，
    原告主張是依傑薪公司委任被告的法律關係。
  (二)系爭車輛被告答辯說是原告給的獎勵贈與，此與事實不符，
    因傑薪公司的員工工作內容都包含到大陸出差，沒有任何人
    因此得到額外獎賞。
  (三)另關於被告購置系爭房屋，其房貸都是原告在支付，傑薪公
    司的副總等，他們買房子時，也都是由原告先行墊頭期款等
    ，等到傑薪公司賺錢，才由他們的分紅中扣還。
  (四)又被告的借款明細中，有一筆25萬元的，是被告打電話給原
    告，說戊○○的車子撞車，要修車，所以跟原告借的。後來
    問戊○○，戊○○說，車子撞了，但他已經修好了，可是被
    告把錢拿走後，就沒有再處理。
三、被告則辯以：
  (一)按民事訴訟如係由原告主張權利者，應先由原告負舉證之責
    ，若原告先不能舉證，以證實自己主張之事實為真實，則被
    告就其抗辯事實即令不能舉證，或其所舉證據尚有瑕疵，亦
    應駁回原告之請求。又請求履行債務之訴，除被告自認原告
    所主張債權發生原因之事實外，應先由原告就其主張此項事
    實，負舉證之責任，必須證明其為真實後，被告於其抗辯事
    實，始應負證明之責任，此為舉證責任分擔之原則（最高法
    院17年上字第917號、43年台上字第377號判例參照）。準此
    ，如當事人主張有金錢借貸關係存在，須就其發生所須具備
    之特別要件即金錢之交付與借貸意思表示相互一致負舉證責
    任。而交付金錢之原因多端，或為買賣，或為贈與，或因其
    他之法律關係而為交付，非謂一有金錢之交付，即得推論授
    受金錢之雙方即屬消費借貸關係。若僅證明有金錢之交付，
    未證明借貸意思表示相互一致者，尚不能認有金錢借貸關係
    存在（最高法院92年度台上字第557號、93年度台上字第19
    號民事判決可參）。
  (二)查被告從未向原告借過任何款項，原告主張借款云云，應由
    原告負舉證責任。再按原告雖有提出其本身銀行存摺欲證明
    有借款之情事，但交付金錢之原因多端，非謂一有金錢之交
    付，即得推論接受金錢之雙方當然為消費借貸關係，原告又
    無法舉證雙方有消費借貸意思表示相互一致，其所為主張，
    自不足採。
  (三)另按兩造為兄妹關係，原告開設傑薪公司，被告曾於92年5
    月6日至94年5月4日傑薪公司任職，於93年間原告指派被告
    至原告於大陸所開設公司，幫忙大陸公司之人員訓練及公司
    之採購貨物管理，並指導員工如何操作電腦，原告爰將系爭
    車輛贈與被告當作獎勵，此由原告提出證二匯款單名義人為
    被告即可證明，故原告指稱是將系爭車輛借用給被告云云，
    核與事實不符。請求傳訊證人林佳慶，可證系爭車輛確為被
    告所有，而丁○○曾電話告知被告，系爭車輛傑薪公司要出
    錢買回一事。。
  (四)原告所舉證人戊○○、丁○○證明原告有將系爭車輛借給被
    告，惟查，系爭車輛係於93年3月間登記在被告名下，而戊○○在92年間即已離職，於93年10月間又回傑薪公司任職，
    則系爭車輛過戶當時，戊○○根本未在傑薪公司任職，自無
    可能知道事情經過情形，證人所言不實。另證人丁○○證稱
    系爭車輛是要過戶給傑薪公司，為了節稅，所以先過戶給被
    告，然依原告所言，系爭車輛為原告所有，因其當時人在大
    陸，印章不易取得，才將系爭車輛登記在被告名下云云，此
    與證人丁○○所言顯然相互矛盾，則證人所言虛偽不實，毫
    不足採。又證人丙○○之證詞，其根本沒有親耳聽聞事實經
    過情形，僅是傳聞他人之供述，其所為供詞自不足為被告不
    利認定。
  (五)又被告於85年10月18日購買系爭房屋，有房屋異動索引可佐
    ，原告係在86年5月24日才設立傑薪公司，則被告買屋在前
    ，原告設立公司在後。再者，被告係於89年12月間才至傑薪
    公司上班（87年間僅係單純掛名在傑薪公司），益證原告所
    言被告至公司上班，買房子之後，房貸由原告支付云云，顯
    不實在。再查，原告於86年成立傑薪公司向銀行融資貸款需
    有擔保品，當時被告體恤原告創業為艱，又本於兄妹情誼，
    於86年11月13日提供系爭房屋作為傑薪公司向亞太銀行借款
    之擔保，被告並為借款之連帶保證人，嗣被告於89年12月進
    入傑薪公司上班，原告於90年2月間主動表示願替被告繳納
    房屋貸款，並要被告將繳納貸款之銀行帳號給公司會計，以
    後會直接將金錢轉帳至被告之帳戶，足見房貸完全是原告主
    動同意繳納，根本沒有借款一事。
  (六)原告雖舉證人己○○、戊○○欲證明買房子由公司先墊房貸
    云云，惟查，據證人己○○於開庭時證稱，原告支付房貸，
    但關於還款並無協議，益證並無原告所指借款一事；另證人
    戊○○亦稱不知情，足見原告所稱借款等語，與事實不符。
　答辯聲明：(1)原告之訴及假執行之聲請均駁回。(2)訴訟費用由
  　原告負擔。(3)如受不利判決，願供擔保請准宣告免假執行。
四、得心證之理由：
  (一)本件原告主張90年2月起至94年2月間，被告購買台中市○○
    區○○路103之8巷15號房屋，因無力繳納各期房貸，故每月
    由原告帳戶轉帳3～4萬元不等至被告帳戶，為其代繳房屋貸
    款，另被告又於93年6月7日向其借款25萬元，總計被告借款
    1,926,195元，被告至今尚未返還乙情，被告除否認曾向原
    告借款，並抗辯原告轉帳入被告帳戶之款項並非借款，則自
    難僅憑轉帳行為，即據此認定原告與被告間有消費借貸關係
    外，對於原告有將金錢轉帳至其帳戶之事實並不爭執，且有
    原告提出存款簿影本、國泰世華銀行存款交易明細影本及轉
    帳或匯款單等影本共43張為證，自堪信為真實。
  (二)從而，本件關鍵之爭點乃在於系爭款項究否係原告因消費借
    貸關係交付予被告？經查：
  (1)按「民事訴訟如係由原告主張權利者，應先由原告負舉證之
    責，若原告先不能舉證，以證實自己主張之事實為真實，則
    被告就其抗辯事實即令不能舉證，或其所舉證據尚有疵累，
    亦應駁回原告之請求」，最高法院著有17年度上字第917號
    判例可資參照。又消費借貸為要物契約，因金錢或其他代替
    物之交付而成立，為民法第474條所明定，則關於借貸之成
    立，如有爭執，自應由主張已為金錢或其他代替物交付之貸
    與人負舉證之責；被上訴人係基於消費借貸關係而請求，支
    票非可當然代替借據，自應就上訴人有借款之事實負舉證責
    任；當事人主張有金錢借貸關係存在，須就其發生所須具備
    之特別要件即金錢之交付及借貸意思表示相互一致負舉證之
    責任，若僅證明有金錢之交付，未證明借貸意思表示互相一
    致者，尚不能認有金錢借貸關係存在。是本件原告自應就兩
    造有成立借貸關係之意思表示合致之事實負舉證責任。
  (2)本件原告雖以上揭陳述證明系爭款項確係因消費借貸關係而
    交付予被告，然被告否認之，並以前情置辯。然轉帳之原因
    事實，非僅借貸而已，亦可能係贈與、清償、買賣或單純提
    供帳戶供他人使用等，原告舉存款簿轉帳明細證明被告向其
    借貸金錢，自應就轉帳之初係基於貸與之意思先行舉證證明
    。今兩造間關於本件金錢之交付並無書立借貸契約或簽立借
    據等相關文件，則原告於本院審理時再補陳被告買房子是由
    傑薪公司先墊房貸，之後再從傑薪公司分紅中扣還，而此種
    約定買房子之模式，傑薪公司內的股東己○○、戊○○及被
    告都清楚，因當時己○○為傑薪公司技術副總經理，戊○○
    為傑薪公司總經理，被告為傑薪公司行政副總經理，他們買
    房子的模式均相同，其中戊○○當時與被告為夫妻關係（現
    已離婚），並舉己○○、戊○○為證人。經本院訊問證人己○○、戊○○，法官問2人：「你們的房子是否由原告買給
    你們，房貸由原告支付？你們如何處理？」，證人己○○答
    ：「我有買房子，是由原告先支付房貸，但如何償還，目前
    沒有協議。... 」；證人戊○○答：「我們買的房子，房貸
    是由原告在支付沒有錯，我知道錢他在付，房子的名義是被
    告的。房貸的事情我沒有過問」等語（參見本院96年5月1日
    言詞辯論筆錄）。本院綜合上揭證人之證詞以觀，從證人之
    證詞中僅可以確實得知原告對於傑薪公司職務為副總階級以
    上的部分股東，買房子是由原告所開設之傑薪公司為其支付
    房貸一事屬實，然關於先支付之房貸金額如何償還？及是否
    成立借貸關係？證人己○○稱並未協議，證人戊○○則表示
    不清楚，是原告雖為證人己○○、被告支付房貸，但由上開
    證詞可推知原告與證人己○○間，或原告與被告間就此並未
    成立借貸關係之意思表示合致，即雙方並無成立消費借貸關
    係至明。查今原告主張其於90年2月起至94年2月間每月為被
    告支付房貸，被告對此亦不爭執，但其支付貸款之原因是否
    為原告所主張之消費借貸關係，原告對此未能提出積極確實
    證據以實其說，故原告主張其為被告支付房貸是基於消費借
    貸關係，而被告迄今尚未清償等語，顯無足採，自不應准許
    。
  (3)次查原告主張93年6月7日，被告另向其借款25萬元，稱是戊○○撞車，需要修車之故，並提出存款簿之轉帳交易明細影
    本為證，被告則抗辯並無向原告借款。原告前揭主張，除所
    提出存款簿之轉帳交易明細影本以外，別無其他證據資料可
    資證明；惟原告支付被告25萬元之原因關係有多種可能，或
    為借款予被告，或為履行對被告之贈與，而原告所提上述証
    明文件僅能証明該25萬元確已支付予被告，尚難遽以此即作
    為原告主張被告向其借款之依據。原告雖又舉證人戊○○為
    證，經本院訊問證人戊○○，其證稱在93年5、6月間確實有
    發生撞車的事情，被告亦知情，修車花了約10萬元費用，但
    不知道被告有向原告借款25萬元之事（見本院96年5月1日言
    詞辯論筆錄）。本院參酌證人戊○○之證言，其所稱撞車之
    時間與原告主張被告借款時間雖大致相符，但關於被告有無
    向原告借款25萬元，證人戊○○並不清楚，故實不足以證明
    兩造間有借貸之意思表示合致。原告又未再能舉証以明兩造
    間就該25萬元之借貸意思一致，依前揭說明，自不能僅憑原
    告所提之上述証明文件即認為兩造間有金錢借貸關係存在，
    是依上述說明，其主張自難採信。
  (三)原告再主張其於93年3月間出資向依德國際股份有限公司購
    買系爭車輛，並於同年4月間將該汽車借予被告使用，原告
    並稱系爭車輛雖登記於被告名下，但實際上為其所出資，是
    傑薪公司為節稅，而僅先借名登記於被告名下，系爭汽車所
    有權人仍為原告，嗣後原告多次向被告催討返還系爭車輛，
    然被告迄今尚未返還，爰於96年5月22日開庭時，當庭向被
    告主張終止借名契約，並請求被告返還系爭車輛云云。惟為
    被告否認，並以系爭車輛為原告所贈與，非原告借其使用等
    語抗辯。系爭車輛為原告所出資購買，被告並不爭執，是本
    件所須審究者實為系爭車輛原告是否僅為借名登記於被告之
    名下，並非贈與？
  (1)按借名登記，指當事人約定，一方將自己之現在或將來財產
    ，以他方名義登記為所有人或權利人之無名契約。查被告對
    系爭汽車為原告所出資購買之事實不爭執，且有建華銀行結
    匯水單及匯款證明單影本在卷可證，業如前述。據原告主張
    ，因為傑薪公司要節稅，所以將系爭車輛先借名登記於被告
    名下，然原告雖為傑薪公司之負責人，但其個人與傑薪公司
    之間仍有所區別，既為節稅，亦可將系爭車輛借名登記於原
    告名下，之後再過戶登記予傑薪公司亦可，故原告此一借名
    登記主張是否屬實，顯有疑義。又查本院開庭審理時，關於
    系爭車輛是傑薪公司的？還是原告的？原告供稱「是我個人
    的車子，因為63萬元是我個人匯給他的。」，與證人丙○○
    、戊○○、丁○○等均證稱系爭汽車原是傑薪公司承租，後
    來租期屆滿，就由傑薪公司買下，但因為節稅問題，而協議
    先借被告名義買下，事後再由被告過戶給傑薪公司，系爭車
    輛是傑薪公司的等語（見本院96年3月23日、5月1日言詞辯
    論筆錄）相互參酌，原告主張系爭車輛為其所有；證人丙○○、戊○○、丁○○卻稱系爭車輛為傑薪公司所有，是要過
    戶給傑薪公司，由此以觀，原告主張與證人所言顯然有相互
    矛盾之處，即系爭車輛為原告所有還是傑薪公司所有？若為
    傑薪公司所有，原告能否以其個人名義請求返還系爭車輛並
    辦理過戶登記？原告就此應再負舉證之責。
  (2)另被告則再抗辯證人丁○○於95年3月間曾打電話給她，請
    被告將系爭車輛拿去給車廠估價，傑薪公司願依估價價格買
    回云云，有證人林佳慶可證。經本院訊問證人林佳慶，法官
    問：「對於兩造之間系爭車輛，知否？」，證人林佳慶答：
    「... 我有聽到丁○○打電話給被告，車上是擴音的，所以
    內容我有聽到，聽到丁○○跟他講說，如果車輛不還的話，
    請他把車輛開到中古車行估價，公司要按照所估的價格，向
    他買回來。」（見本院96年6月1日言詞辯論筆錄）。而原告
    對於證人林佳慶之證言並未表示異議，僅表示與待證事實無
    關等語。本院審酌證人林佳慶之證詞，證人林佳慶曾為傑薪
    公司之員工（90年4月任職，於94年3月離職），雖與兩造認
    識，但並無任何利害關係，故關於證人林佳慶之供述，自勘
    信為真實。是依證人林佳慶之供述內容，可知證人丁○○確
    實有向被告表示要向其買回系爭車輛，則由此可知系爭車輛
    應屬被告所有無誤，否則若實際上為傑薪公司所有，現僅係
    借名登記於被告名下，則傑薪公司依法請求被告返還系爭車
    輛即可，當不會再向被告表示要依中古車行所估的價格，再
    向其買回云云。故原告請求被告返還系爭車輛並協同辦理過
    戶，即屬無據。
五、綜上所述，本件兩造間並無消費借貸之法律關係存在，且系
    爭車輛屬被告所有，從而原告依消費借貸之法律關係，請求
    被告返還借款1,926,195元及利息；再依借名登記契約類推
    適用委任之法律關係，請求被告返還系爭汽車並協同辦理過
    戶，為無理由，應予駁回。原告之訴既經駁回，其假執行之
    聲請亦失所附麗，應併予駁回。
六、據上論結，原告之訴為無理由，依民事訴訟法第78條，判決
    如主文。
中　　華　　民　　國　　96　　年　　6 　　月　　15　　日
                  民事第四庭    法　官　周靜秀
正本係照原本作成。
如不服本判決，應於送達後20日內向本院提出上訴狀。
中　　華　　民　　國　　96　　年　　6 　　月　　21　　日
                                書記官
